臺灣彰化地方法院民事判決　99年度訴字第487號
原　　　告　顏嘉洲
訴訟代理人　曾耀聰律師
複 代理 人　羅國斌
　　　　　　李麗美
被　　　告　陳筱依
　　　　　　歐木水
　　　　　　歐耀元
　　　　　　歐金賢
　　　　　　歐惠玲
　　　　　　秀柔
　　　　　　羅雅霖
　　　　　　羅文君
兼　共　同
訴訟代理人　宏錡
受 告知 人　彰化縣花壇鄉農會
法定代理人　王良
訴訟代理人　簡鷹龍
上列當事人間請求分割共有物事件，本院於民國100年1月11日言
詞辯論終結，判決如下：
    主      文
被告陳筱依、歐木水、秀柔、羅雅霖、羅文君、宏錡應就其
被繼承人三合所遺坐落彰化縣大村鄉○○段502地號，地目田
，面積1688.30平方公尺，應有部分1688分之39辦理繼承登記。
原告與被告陳筱依、歐木水、秀柔、羅雅霖、羅文君、宏錡
共有前項土地，分割為如附圖即彰化縣員林地政事務所民國99年
12 月21日複丈成果圖所示：編號Ａ部分面積1649.29平方公尺土
地，分歸原告取得；編號Ｂ部分面積39.01平方公尺土地，分歸
被告陳筱依、歐木水、秀柔、羅雅霖、羅文君、宏錡公同共
有取得。
原告其餘之訴駁回。
訴訟費用由被告陳筱依、歐水木、秀柔、羅雅霖、羅文君、
宏錡連帶負擔1688分之39，餘由原告負擔。
    事實及理由
一、原告主張坐落彰化縣大村鄉○○段502地號，地目田，面積
    1688.30平方公尺土地（下稱系爭土地）為原告與被告之被
    繼承人三合所共有，其中原告之應有部分為1688分之1649
    ，三合為1688分之39。共有人三合業於民國85年7月18
    日去世，被告均為其繼承人，因共有人間就系爭土地並無不
    得分割之協議，惟至今仍無法達成分割協議，為此，提起本
    件訴訟，請求被告就其被繼承人三合所遺系爭土地之應有
    部分辦理繼承登記，及判決系爭土地原物分割如附圖所示。
二、被告陳明被告歐耀元、歐金賢、歐惠玲均已拋棄繼承。本件
    希望原告能價購被告所有系爭土地之應有部分，價金由雙方
    協調，不聲請送鑑價等語。
三、經查原告主張系爭土地為原告與原共有人三合共有，原告
    之應有部分為1688分之1649，三合為1688分之39，及共有
    人間就系爭土地並未訂有不分割之特約，依物之使用目的亦
    無不能分割情形等事實，已據其提出土地登記謄本、地籍圖
    謄本等件為證，核屬相符，並為被告所不爭執，應認原告此
    部分主張為真實。
四、按各共有人，除法令另有規定外，得隨時請求分割共有物。
    又共有物之分割，依共有人協議之方法行之。分割之方法不
    能協議決定，法院得因任何共有人之請求，命為以原物分配
    於各共有人。民法第823條第1項及第824條第2項第1款分別
    定有明文。又每宗耕地分割後每人所有面積未達0.25公頃者
    ，不得分割。但本條例中華民國89年1月4日修正施行前之共
    有耕地，仍得分割為單獨所有。又按耕地：指依區域計畫法
    劃定為特定農業區、一般農業區、山坡地保育區及森林區之
    農牧用地，農業發展條例第16條第1項第4款及第3條第11款
    分別定有明文。查系爭土地地目田，使用分區為特定農業區
    ，使用地類別為農牧用地，自屬耕地。又系爭土地於89年1
    月4日農業發展條例修正施行前為2人共有，此有土地登記簿
    謄本附卷可憑，原告請求判決分割後之宗數為2筆，依耕地
    分割執行要點第12條規定，自得依農業發展條例第16條第1
    項第4款規定分割。又被告歐耀元、歐金賢、歐惠玲均已依
    法拋棄繼承，業經被告陳明，並有台灣南投地方法院民事庭
    通知在卷可稽。本件原告基於共有人之共有物分割請求權起
    訴請求被告陳筱依、歐木水、秀柔、羅雅霖、羅文君、
    宏錡就其被繼承人三合所遺系爭土地之應有部分辦理繼承
    登記，並裁判分割系爭土地，洵屬正當，應予准許。至請求
    被告歐耀元、歐金賢、歐惠玲辦理繼承登記部分洵屬無據，
    此部分應予駁回。
五、按分割共有物，除公平原則外，應依共有物之性質，斟酌其
    分割後之經濟效用，而為適當之分配。查系爭土地略呈長方
    形，地勢平坦，以西側之加錫二巷為對外主要出入孔道，目
    前系爭土地北側有灌溉水溝，南邊有原告所有之鋼架造建物
    使用，其情形詳如卷附土地複丈成果圖所示等情，業經本院
    通知兩造會同彰化縣員林地政事務所派員履勘現場屬實，製
    有勘驗筆錄、及土地複丈成果圖在卷可稽。至系爭土地之分
    割方法，原告陳明系爭土地重測前為大村鄉○○段118-1地
    號，原所有權人仲於49年9月15日以買賣為原因移轉登記
    為三教所有，三教於53年1月24日以買賣為原因，將其
    中應有部分1688分之1649移轉登記為吳鉛華所有，保留1688
    分之39，作為供應三教及其家人所有大村鄉○○段11 1-3
    地號土地農用灌溉溝渠，嗣因為三合欲競選農田水利會代
    表，卻無農地，為符資格，始由其兄三教於56年1月間以
    買賣為原因，將該應有部分1688分之39移轉登記為三合所
    有；吳鉛華則於79年2月26日將其應有部分移轉登記為曾林
    滿所有，曾林滿於81年7月15日將之移轉登記為原告之母林
    金珠所有，林金珠再以贈與方式移轉登記為原告所有，系爭
    土地上之水溝係農田灌溉溝渠，由土地所有權人同意，經農
    田水利會所設施等事實，為被告所不爭執，並有土地登記簿
    謄本、地籍圖等件在卷可稽。被告雖陳明希望原告能價購其
    所有系爭土地之應有部分，惟未獲原告同意，被告復表示不
    聲請送鑑價，因之被告請求原告價購系爭土地應有部分之分
    割方案，自無從憑採。又被告宏錡、秀柔雖另具狀提出
    卷附分割方案，惟與系爭土地之使用現狀不符，又未經原告
    同意，亦不足採取。本院斟酌系爭土地上水溝設置及共有人
    應有部分移轉登記等源由，認以附圖所示方案分割結果，大
    致符合目前使用現狀，對被告並無不利，尚稱妥適、公允，
    堪值採用。爰諭知分割如主文所示。
六、末按共有人自共有物分割之效力發生時起，取得分得部分之
    所有權。應有部分有抵押權或質權者，其權利不因共有物之
    分割而受影響。但有下列情形之一者，其權利移存於抵押人
    或出質人所分得之部分：(3)權利人經共有人告知訴訟而未參
    加。民法第824條之1第1項、第2項第3款定有明文。原告就
    系爭土地應有部分設定之抵押權人為彰化縣花壇鄉農會，業
    經本院依其聲請以起訴狀繕本送達為訴訟之告知，有送達證
    書在卷可稽，併此敘明。
七、末按分割共有物事件，本質上並無訟爭性，兩造本可互換地
    位，由任一共有人起訴請求分割，均無不可，故勝訴當事人
    之訴訟行為，自非為伸張或防衛權利所必要者，訴訟費用宜
    由系爭土地共有人依原應有部分比例分擔，其中被告陳筱依
    、歐木水、秀柔、羅雅霖、羅文君、宏錡部分為連帶負
    擔，併此敘明。
八、訴訟費用負擔之依據：民事訴訟法第79條、第81條之1、第
    85條第2項。
中    華    民    國   100    年    1   月     25     日
                  民事第三庭    法  官  羅培昌
以上正本係照原本作成。
如對判決上訴，應於判決送達後20日內向本院提出上訴狀。如委
任律師提起上訴者，應一併繳納上訴審裁判費。
中    華    民    國   100    年    1   月     25     日
                                書記官  范鳳月